# Metodología Econométrica

Para evaluar los determinantes del espacio fiscal y la vulnerabilidad macroeconómica en América del Sur, planteamos un modelo de datos de panel balanceado de 5 variables con base en la modelación de sostenibilidad de deuda y finanzas públicas:

$$\ln(\text{VE}_{it}) = \beta_0 + \beta_1 \ln(\text{PF}_{it}) + \beta_2 \ln(\text{IE}_{it}) + \beta_3 \ln(\text{AN}_{it}) + \beta_4 \text{RI}_{it} + \alpha_i + u_{it}$$

Donde los códigos de dos letras en mayúscula representan las siguientes variables de interés teórico:
* **`VE`** (Variable Dependiente): Vulnerabilidad Externa medida por las rentas totales de recursos naturales como porcentaje del PIB (exposición al shock de commodities).
* **`PF`** (Variable Independiente): Presión Fiscal calculada como la recaudación de impuestos sobre el PIB (%) para capturar el tamaño y capacidad de respuesta del Estado.
* **`IE`** (Variable de Control): Inversión Externa medida mediante el consumo de energía renovable/IED en infraestructura energética (%).
* **`AN`** (Variable de Control): Ahorro Nacional medido a través del crédito doméstico privado otorgado por bancos comerciales (% del PIB).
* **`RI`** (Variable de Control): Reservas e Instituciones medido por el índice de estabilidad política (escala -2.5 a +2.5) para capturar la resiliencia estructural.
* $\alpha_i$ captura la heterogeneidad no observada de cada país (geografía, dotación inicial de recursos naturales).
* $u_{it}$ representa el término de error idiosincrático.

## Definición y Descripción de Variables

La @tbl-variables detalla el rol, la codificación formal y las fuentes de las variables del modelo:

| Código | Variable Representada | Rol Econométrico | Unidad de Medida | Fuente |
| :--- | :--- | :--- | :--- | :--- |
| **`VE`** | Vulnerabilidad Externa | Dependiente | % del PIB (en logaritmo) | Banco Mundial |
| **`PF`** | Presión Fiscal | Independiente | % del PIB (en logaritmo) | FMI |
| **`IE`** | Inversión Externa | Control | % del total (en logaritmo) | Banco Mundial |
| **`AN`** | Ahorro Nacional | Control | % del PIB (en logaritmo) | Banco Mundial |
| **`RI`** | Reservas e Instituciones| Control | Índice -2.5 a +2.5 (en nivel) | WGI |

: Definición de Variables y Fuentes de Información {#tbl-variables}

## Evolución Temporal de la Variable Dependiente

La @fig-evolution-dep se genera dinámicamente utilizando R, mostrando la trayectoria histórica del indicador de Vulnerabilidad Externa (`VE`) por cada uno de los 10 países de América del Sur evaluados:

```{r}
#| label: fig-evolution-dep
#| fig-cap: "Evolución de la Vulnerabilidad Externa (VE) por País (1994-2023)"
#| echo: false
#| warning: false
#| message: false
library(readxl)
df <- read_excel("data/panel_data.xlsx", sheet="data")

# Graficar la evolución temporal en R
plot(df$year, df$VE, type="n", xlab="Año", ylab="VE (% del PIB)", main="")
grid()
colors <- rainbow(length(unique(df$country)))
countries <- unique(df$country)

for (i in 1:length(countries)) {
  country_data <- subset(df, country == countries[i])
  lines(country_data$year, country_data$VE, col=colors[i], lty=1, lwd=2)
}
legend("topright", legend=countries, col=colors, lty=1, lwd=2, cex=0.7, bg="white")
```

## Matriz de Correlación Lineal

Calculamos de forma dinámica la matriz de correlación de Pearson para las variables seleccionadas usando R:

```{r}
#| label: tbl-correlation
#| tbl-cap: "Matriz de Correlación de Pearson de las Variables de la Muestra"
#| echo: false
#| warning: false
#| message: false
#| results: asis
library(knitr)
corr_matrix <- cor(df[, c("VE", "PF", "IE", "AN", "RI")])
kable(corr_matrix, digits=4, format="markdown")
```

## Tratamiento de Datos: Imputación y Muestra Balanceada

El dataset original de series de tiempo presentaba faltantes de información en variables institucionales como `RI` y `PF` (90 nulos). Sin tratamiento de datos, la regla de eliminación por lista habría descartado más del $40\%$ del panel y habría omitido de forma íntegra a países sudamericanos representativos como **Brasil, Perú y Venezuela**.

Para consolidar el panel balanceado de 10 países y 30 años (1994-2023), se aplicó la técnica de **imputación explícita [imputation]**:
1. **Interpolación Lineal**: Se utilizó para rellenar los datos intermedios de `PF` y `AN` donde no existen fluctuaciones bruscas de corto plazo.
2. **Propagación Hacia Atrás/Adelante**: Aplicada en los extremos de las series.
3. **Imputación por Media Regional Anual**: Aplicada para países con carencia total en años tempranos de algún indicador, utilizando el promedio anual sudamericano.

La imputación se encuentra plenamente justificada ya que permite preservar la representatividad regional de todos los países sudamericanos en un panel balanceado robusto de 300 observaciones, a pesar de que reduce levemente la varianza residual del modelo.

## Modelos de Estimación y Test de Hausman

1. **Modelo de Efectos Fijos (FE)**: Permite que el término de efecto individual $\alpha_i$ esté correlacionado con los regresores explicativos. La estimación se realiza mediante la transformación de variables respecto a su media temporal (transformación Within), eliminando $\alpha_i$:
   $$\ddot{Y}_{it} = \beta' \ddot{X}_{it} + \ddot{u}_{it}$$
2. **Modelo de Efectos Aleatorios (RE)**: Asume que $\alpha_i$ es un componente del error compuesto ($v_{it} = \alpha_i + u_{it}$) no correlacionado con las variables exógenas ($Cov(\alpha_i, X_{it}) = 0$). Se estima mediante Mínimos Cuadrados Generalizados (MCG).
3. **Test de Hausman**: Evalúa la hipótesis nula ($H_0$) de que no hay correlación entre los efectos individuales $\alpha_i$ y los regresores. Bajo $H_0$, el estimador de Efectos Aleatorios (RE) es consistente y eficiente. Si se rechaza $H_0$ (p-valor < 0.05), el estimador RE es inconsistente y se prefiere obligatoriamente el de Efectos Fijos (FE), el cual permanece consistente.
