# Resultados y Discusión

## Resultados Preliminares

### Estadísticos Descriptivos

Los estadísticos descriptivos del panel balanceado (2001-2023) constan en la @tbl-descriptives:

```{r}
#| label: tbl-descriptives
#| tbl-cap: "Estadísticos Descriptivos del Panel de América del Sur (2001-2023)"
#| echo: false
#| warning: false
#| message: false
#| results: asis
library(readxl)
library(knitr)
df <- read_excel("data/panel_data.xlsx", sheet="data")

# Resumen descriptivo
summary_df <- data.frame(
  Variable = c("VE (Dependencia de Rentas Extractivas)", "PF (Ingresos Impositivos)", "IE (Inversión Extranjera Directa)", "AN (Crédito Privado)", "RI (Reservas Internacionales)"),
  Min = as.numeric(sapply(df[, c("VE", "PF", "IE", "AN", "RI")], min)),
  Media = as.numeric(sapply(df[, c("VE", "PF", "IE", "AN", "RI")], mean)),
  Max = as.numeric(sapply(df[, c("VE", "PF", "IE", "AN", "RI")], max)),
  `Desv. Est.` = as.numeric(sapply(df[, c("VE", "PF", "IE", "AN", "RI")], sd)),
  check.names = FALSE,
  row.names = NULL
)
kable(summary_df, digits=3, format="markdown")
```

La varianza temporal e interindividual del panel consta en la @tbl-xtsum. La dependencia de rentas extractivas (`log_VE`) y los ingresos impositivos (`log_PF`) varían sobre todo entre países. La variación longitudinal es menor. Esta estructura espacial justifica el uso de efectos individuales.

| Variable | Variación | Media | Desv. Est. | Mínimo | Máximo | Observaciones |
| :--- | :--- | :---: | :---: | :---: | :---: | :---: |
| **`log_VE`** | General | 1.569 | 0.889 | -1.528 | 3.375 | $N = 230$ |
| | Entre países | | 0.791 | 0.242 | 2.764 | $n = 10$ |
| | Temporal | | 0.473 | -0.201 | 2.360 | $T = 23$ |
| **`log_PF`** | General | 2.646 | 0.209 | 2.059 | 3.079 | $N = 230$ |
| | Entre países | | 0.201 | 2.204 | 2.886 | $n = 10$ |
| | Temporal | | 0.084 | 2.327 | 2.906 | $T = 23$ |
| **`log_IE`** | General | 3.282 | 0.594 | 2.041 | 4.246 | $N = 230$ |
| | Entre países | | 0.599 | 2.247 | 4.150 | $n = 10$ |
| | Temporal | | 0.167 | 2.933 | 3.977 | $T = 23$ |
| **`log_AN`** | General | 3.504 | 0.597 | 2.187 | 4.817 | $N = 230$ |
| | Entre países | | 0.530 | 2.618 | 4.585 | $n = 10$ |
| | Temporal | | 0.319 | 2.627 | 4.455 | $T = 23$ |
| **`log_RI`** | General | 2.601 | 0.629 | 0.697 | 3.940 | $N = 230$ |
| | Entre países | | 0.523 | 1.444 | 3.277 | $n = 10$ |
| | Temporal | | 0.385 | 0.742 | 3.446 | $T = 23$ |

: Descomposición de Varianza de las Variables {#tbl-xtsum}

### Pruebas de Diagnóstico

Las matrices de correlación de Pearson para la muestra global y los subgrupos constan en la @tbl-correlation:

```{r}
#| label: tbl-correlation
#| tbl-cap: "Matrices de Correlación de Pearson con Niveles de Significancia (2001-2023)"
#| echo: false
#| warning: false
#| message: false
#| results: asis
library(knitr)

vars <- c("VE", "PF", "IE", "AN", "RI")
nombres_cortos <- c("VE", "PF", "IE", "AN", "RI")
n <- length(vars)

get_corr_matrix <- function(sub_df) {
  corr_matrix_char <- matrix("", nrow=n, ncol=n, dimnames=list(nombres_cortos, nombres_cortos))
  for (i in 1:n) {
    for (j in 1:n) {
      if (i == j) {
        corr_matrix_char[i, j] <- "1.000"
      } else {
        res <- cor.test(sub_df[[vars[i]]], sub_df[[vars[j]]])
        p <- res$p.value
        r <- res$estimate
        stars <- ""
        if (p < 0.01) stars <- "***"
        else if (p < 0.05) stars <- "**"
        else if (p < 0.1) stars <- "*"
        corr_matrix_char[i, j] <- paste0(format(round(r, 3), nsmall=3), stars)
      }
    }
  }
  return(corr_matrix_char)
}

cat("\n::: {.panel-tabset}\n\n")

cat("## Global\n\n")
print(kable(get_corr_matrix(df), format="markdown"))
cat("\n\n")

cat("## Hidrocarburos\n\n")
hidro_df <- df[df$country %in% c("Bolivia", "Colombia", "Ecuador", "Venezuela"), ]
print(kable(get_corr_matrix(hidro_df), format="markdown"))
cat("\n\n")

cat("## Minero-Agropecuario\n\n")
minagro_df <- df[!df$country %in% c("Bolivia", "Colombia", "Ecuador", "Venezuela"), ]
print(kable(get_corr_matrix(minagro_df), format="markdown"))
cat("\n\n")

cat(":::\n\n")
```

El factor de inflación de la varianza (@tbl-vif) descarta problemas de multicolinealidad severa en el modelo global:

| Variable | VIF | Tolerancia |
| :--- | :---: | :---: |
| **`log_IE`** | 1.43 | 0.701 |
| **`log_PF`** | 1.42 | 0.703 |
| **`log_AN`** | 1.42 | 0.702 |
| **`log_RI`** | 1.31 | 0.764 |
| **Media VIF** | **1.40** | |

: Diagnóstico de Multicolinealidad (VIF) {#tbl-vif}

La prueba CD de Pesaran (@tbl-cd-pesaran) evalúa la dependencia transversal. La dependencia de rentas extractivas (`log_VE`), los ingresos impositivos (`log_PF`) y el crédito privado (`log_AN`) rechazan la hipótesis nula de independencia de sección cruzada ($p < 0.01$).

| Variable | CD-test | p-valor | promedio $\rho$ |
| :--- | :---: | :---: | :---: |
| **`log_VE`** | 11.361 | 0.000 | 0.35 |
| **`log_PF`** | 8.446 | 0.000 | 0.26 |
| **`log_IE`** | -0.168 | 0.867 | -0.01 |
| **`log_AN`** | 16.581 | 0.000 | 0.52 |
| **`log_RI`** | 1.098 | 0.272 | 0.03 |

: Resultados del Test de Dependencia Transversal (CD de Pesaran) {#tbl-cd-pesaran}

La prueba de Pesaran y Yamagata descarta coeficientes homogéneos. El estadístico Delta ($\Delta = 7.088$, $p < 0.001$) y el Delta ajustado ($\Delta_{adj} = 8.245$, $p < 0.001$) confirman la heterogeneidad de pendientes. Este resultado fundamenta la partición de la muestra por especialización productiva.

## Estimaciones y Discusión

### Modelos Globales

Los estimadores globales de Efectos Fijos (FE), Efectos Aleatorios (RE) y Mínimos Cuadrados Generalizados Factibles (FGLS) constan en la @tbl-regression-output:


| Regresor | Efectos Fijos (FE) | Efectos Aleatorios (RE) | FGLS Robusto (AR1) |
| :--- | :---: | :---: | :---: |
| **`log_PF`** | $2.202^{***}$ | $2.129^{***}$ | $1.406^{***}$ |
| | $(0.354)$ | $(0.345)$ | $(0.298)$ |
| **`log_IE`** | $0.158$ | $0.050$ | $-0.504^{***}$ |
| | $(0.170)$ | $(0.159)$ | $(0.160)$ |
| **`log_AN`** | $-0.534^{***}$ | $-0.520^{***}$ | $-0.245^{**}$ |
| | $(0.089)$ | $(0.088)$ | $(0.123)$ |
| **`log_RI`** | $0.197^{***}$ | $0.184^{**}$ | $-0.054$ |
| | $(0.073)$ | $(0.073)$ | $(0.090)$ |
| **Constante** | $-3.418^{***}$ | $-2.883^{**}$ | $0.539$ |
| | $(1.172)$ | $(1.136)$ | $(1.084)$ |
| **Observaciones** | 230 | 230 | 230 |
| **Países** | 10 | 10 | 10 |
| **R² (within)** | 0.266 | 0.265 | - |
| **Estadístico** | $F(4, 216) = 19.58^{***}$ | $\chi^2(4) = 75.00^{***}$ | $\chi^2(4) = 61.49^{***}$ |

: Resultados Comparativos de Estimación de Datos de Panel Global {#tbl-regression-output}

\begin{tablenotes}Significancia estadística: *** $p < 0.01$, ** $p < 0.05$, * $p < 0.1$. Errores estándar entre paréntesis.\end{tablenotes}

### Estimaciones por Subgrupos

La presencia de autocorrelación residual exige una corrección autorregresiva. La @tbl-xtregar expone la estimación de efectos fijos con perturbaciones AR(1) (estimador `xtregar`):

| Regresor | xtregar Global | xtregar Hidrocarburos | xtregar Minero-Agropecuario |
| :--- | :---: | :---: | :---: |
| **`log_PF`** | $1.145^{***}$ | $0.828$ | $1.521^{***}$ |
| | $(0.382)$ | $(0.710)$ | $(0.442)$ |
| **`log_IE`** | $0.006$ | $-0.087$ | $0.874^{*}$ |
| | $(0.252)$ | $(0.263)$ | $(0.512)$ |
| **`log_AN`** | $-0.524^{***}$ | $-1.035^{***}$ | $-0.199$ |
| | $(0.161)$ | $(0.239)$ | $(0.194)$ |
| **`log_RI`** | $-0.066$ | $-0.105$ | $-0.033$ |
| | $(0.089)$ | $(0.112)$ | $(0.130)$ |
| **Constante** | $0.629$ | $4.084^{***}$ | $-4.931^{***}$ |
| | $(0.469)$ | $(0.910)$ | $(0.769)$ |
| **Observaciones** | 220 | 88 | 132 |
| **Países** | 10 | 4 | 6 |
| **rho AR(1)** | 0.693 | 0.583 | 0.699 |

: Estimaciones de Efectos Fijos con Perturbaciones AR(1) (xtregar) {#tbl-xtregar}

La prueba de Hausman robusta (@hausman1978specification) identifica el estimador consistente en cada caso. El modelo global no rechaza la hipótesis nula ($\chi^2(4) = 7.38$, $p = 0.1172$). Este resultado valida el estimador de efectos aleatorios (RE). Los subgrupos de Hidrocarburos ($\chi^2(3) = 12.27$, $p = 0.0065$) y Minero-Agropecuario ($\chi^2(4) = 23.84$, $p = 0.0001$) rechazan la hipótesis nula al 1%. Los efectos fijos (FE) son el estimador consistente para estas particiones.

La presencia de autocorrelación serial (prueba de Wooldridge: $F(1, 9) = 137.88$, $p < 0.0001$) y heterocedasticidad grupal (prueba de Wald: $\chi^2(10) = 673.44$, $p < 0.0001$) invalida la eficiencia de los estimadores estándar. Los Mínimos Cuadrados Generalizados Factibles (FGLS) corrigen estas deficiencias. La @tbl-regression-groups detalla las estimaciones con estructura autorregresiva común AR(1) y varianzas heterocedásticas interindividuales:


| Regresor | FGLS Global | FGLS Hidrocarburos | FGLS Minero-Agropecuario |
| :--- | :---: | :---: | :---: |
| **`log_PF`** | $1.406^{***}$ | $1.879^{***}$ | $1.193^{***}$ |
| | $(0.298)$ | $(0.548)$ | $(0.338)$ |
| **`log_IE`** | $-0.504^{***}$ | $-0.228$ | $-0.223$ |
| | $(0.160)$ | $(0.190)$ | $(0.207)$ |
| **`log_AN`** | $-0.245^{**}$ | $-0.969^{***}$ | $-0.016$ |
| | $(0.123)$ | $(0.164)$ | $(0.139)$ |
| **`log_RI`** | $-0.054$ | $-0.080$ | $0.050$ |
| | $(0.090)$ | $(0.094)$ | $(0.122)$ |
| **Constante** | $0.539$ | $1.355$ | $-1.274$ |
| | $(1.084)$ | $(1.531)$ | $(1.274)$ |
| **Observaciones** | 230 | 92 | 138 |
| **Países** | 10 | 4 | 6 |
| **Wald $\chi^2$** | $\chi^2(4) = 61.49^{***}$ | $\chi^2(4) = 52.99^{***}$ | $\chi^2(4) = 20.16^{***}$ |

: Resultados Comparativos de Mínimos Cuadrados Generalizados Factibles (FGLS) {#tbl-regression-groups}

\begin{tablenotes}Significancia estadística: *** $p < 0.01$, ** $p < 0.05$, * $p < 0.1$. Errores estándar entre paréntesis.\end{tablenotes}

### Análisis de Elasticidades

Los ingresos impositivos (`log_PF`) incrementan la dependencia de rentas extractivas en todas las estimaciones. Este efecto es positivo y significativo. La magnitud del coeficiente es superior en el subgrupo de Hidrocarburos ($\beta = 1.88$) frente al Minero-Agropecuario ($\beta = 1.19$). El resultado expone la vulnerabilidad de las finanzas públicas ante las oscilaciones de las rentas energéticas.

La inversión extranjera directa (`log_IE`) reduce la dependencia global ($\beta = -0.50$). Sin embargo, su efecto pierde significancia estadística en las estimaciones por subgrupos FGLS. Este comportamiento sugiere que el impacto diversificador del capital externo depende de factores específicos del sector receptor.

El crédito privado (`log_AN`) actúa de forma heterogénea. En las economías de Hidrocarburos, la profundización financiera reduce la dependencia de rentas extractivas ($\beta = -0.97$, $p < 0.01$). El resultado valida el rol del crédito como amortiguador de liquidez macroeconómica. En contraste, el coeficiente no es significativo en el grupo Minero-Agropecuario.

La acumulación de reservas internacionales (`log_RI`) carece de significancia estadística bajo estimadores FGLS. La liquidez externa no mitiga directamente la dependencia extractiva. La política tributaria y el desarrollo financiero local representan los canales de transmisión preponderantes.
