# Resultados y Discusión

## Resultados Preliminares

### Estadísticos Descriptivos

Los estadísticos descriptivos del panel balanceado (2001-2023) constan en la @tbl-descriptives:

```{r}
#| label: tbl-descriptives
#| tbl-cap: "Estadísticos Descriptivos del Panel de América del Sur (2001-2023)"
#| echo: false
#| warning: false
#| message: false
#| results: asis
library(readxl)
library(knitr)
df <- read_excel("data/panel_data.xlsx", sheet="data")

# Resumen descriptivo
summary_df <- data.frame(
  Variable = c("VE (Dependencia de Rentas Extractivas)", "PF (Ingresos Impositivos)", "IE (Inversión Extranjera Directa)", "AN (Crédito Privado)", "RI (Reservas Internacionales)"),
  Min = as.numeric(sapply(df[, c("VE", "PF", "IE", "AN", "RI")], min)),
  Media = as.numeric(sapply(df[, c("VE", "PF", "IE", "AN", "RI")], mean)),
  Max = as.numeric(sapply(df[, c("VE", "PF", "IE", "AN", "RI")], max)),
  `Desv. Est.` = as.numeric(sapply(df[, c("VE", "PF", "IE", "AN", "RI")], sd)),
  check.names = FALSE,
  row.names = NULL
)
kable(summary_df, digits=3, format="markdown")
```

La varianza temporal e interindividual del panel consta en la @tbl-xtsum. La dependencia de rentas extractivas (`log_VE`) y los ingresos impositivos (`log_PF`) varían sobre todo entre países. La variación longitudinal es menor. Esta estructura espacial justifica el uso de efectos individuales.

| Variable | Variación | Media | Desv. Est. | Mínimo | Máximo | Observaciones |
| :--- | :--- | :---: | :---: | :---: | :---: | :---: |
| **`log_VE`** | General | 1.569 | 0.889 | -1.528 | 3.375 | $N = 230$ |
| | Entre países | | 0.791 | 0.242 | 2.764 | $n = 10$ |
| | Temporal | | 0.473 | -0.201 | 2.360 | $T = 23$ |
| **`log_PF`** | General | 2.646 | 0.209 | 2.059 | 3.079 | $N = 230$ |
| | Entre países | | 0.201 | 2.204 | 2.886 | $n = 10$ |
| | Temporal | | 0.084 | 2.327 | 2.906 | $T = 23$ |
| **`log_IE`** | General | 3.282 | 0.594 | 2.041 | 4.246 | $N = 230$ |
| | Entre países | | 0.599 | 2.247 | 4.150 | $n = 10$ |
| | Temporal | | 0.167 | 2.933 | 3.977 | $T = 23$ |
| **`log_AN`** | General | 3.504 | 0.597 | 2.187 | 4.817 | $N = 230$ |
| | Entre países | | 0.530 | 2.618 | 4.585 | $n = 10$ |
| | Temporal | | 0.319 | 2.627 | 4.455 | $T = 23$ |
| **`log_RI`** | General | 2.601 | 0.629 | 0.697 | 3.940 | $N = 230$ |
| | Entre países | | 0.523 | 1.444 | 3.277 | $n = 10$ |
| | Temporal | | 0.385 | 0.742 | 3.446 | $T = 23$ |

: Descomposición de Varianza de las Variables {#tbl-xtsum}

### Pruebas de Diagnóstico

Las matrices de correlación de Pearson para la muestra global y los subgrupos constan en la @tbl-correlation:

```{r}
#| label: tbl-correlation
#| tbl-cap: "Matrices de Correlación de Pearson con Niveles de Significancia (2001-2023)"
#| echo: false
#| warning: false
#| message: false
#| results: asis
library(knitr)

vars <- c("VE", "PF", "IE", "AN", "RI")
nombres_cortos <- c("VE", "PF", "IE", "AN", "RI")
n <- length(vars)

get_corr_matrix <- function(sub_df) {
  corr_matrix_char <- matrix("", nrow=n, ncol=n, dimnames=list(nombres_cortos, nombres_cortos))
  for (i in 1:n) {
    for (j in 1:n) {
      if (i == j) {
        corr_matrix_char[i, j] <- "1.000"
      } else {
        res <- cor.test(sub_df[[vars[i]]], sub_df[[vars[j]]])
        p <- res$p.value
        r <- res$estimate
        stars <- ""
        if (p < 0.01) stars <- "***"
        else if (p < 0.05) stars <- "**"
        else if (p < 0.1) stars <- "*"
        corr_matrix_char[i, j] <- paste0(format(round(r, 3), nsmall=3), stars)
      }
    }
  }
  return(corr_matrix_char)
}

cat("\n::: {.panel-tabset}\n\n")

cat("## Global\n\n")
print(kable(get_corr_matrix(df), format="markdown"))
cat("\n\n")

cat("## Hidrocarburos\n\n")
hidro_df <- df[df$country %in% c("Bolivia", "Colombia", "Ecuador", "Venezuela"), ]
print(kable(get_corr_matrix(hidro_df), format="markdown"))
cat("\n\n")

cat("## Minero-Agropecuario\n\n")
minagro_df <- df[!df$country %in% c("Bolivia", "Colombia", "Ecuador", "Venezuela"), ]
print(kable(get_corr_matrix(minagro_df), format="markdown"))
cat("\n\n")

cat(":::\n\n")
```

El factor de inflación de la varianza (@tbl-vif) descarta problemas de multicolinealidad severa en el modelo global:

| Variable | VIF | Tolerancia |
| :--- | :---: | :---: |
| **`log_IE`** | 1.43 | 0.701 |
| **`log_PF`** | 1.42 | 0.703 |
| **`log_AN`** | 1.42 | 0.702 |
| **`log_RI`** | 1.31 | 0.764 |
| **Media VIF** | **1.40** | |

: Diagnóstico de Multicolinealidad (VIF) {#tbl-vif}

La prueba CD de Pesaran (@tbl-cd-pesaran) evalúa la dependencia transversal. La dependencia de rentas extractivas (`log_VE`), los ingresos impositivos (`log_PF`) y el crédito privado (`log_AN`) rechazan la hipótesis nula de independencia de sección cruzada ($p < 0.01$).

| Variable | CD-test | p-valor | promedio $\rho$ |
| :--- | :---: | :---: | :---: |
| **`log_VE`** | 11.361 | 0.000 | 0.35 |
| **`log_PF`** | 8.446 | 0.000 | 0.26 |
| **`log_IE`** | -0.168 | 0.867 | -0.01 |
| **`log_AN`** | 16.581 | 0.000 | 0.52 |
| **`log_RI`** | 1.098 | 0.272 | 0.03 |

: Resultados del Test de Dependencia Transversal (CD de Pesaran) {#tbl-cd-pesaran}

La prueba de Pesaran y Yamagata descarta coeficientes homogéneos. El estadístico Delta ($\Delta = 7.088$, $p < 0.001$) y el Delta ajustado ($\Delta_{adj} = 8.245$, $p < 0.001$) confirman la heterogeneidad de pendientes. Este resultado fundamenta la partición de la muestra por especialización productiva.

## Estimaciones y Discusión

### Modelos Globales

Los estimadores globales de Efectos Fijos (FE), Efectos Aleatorios (RE) y Mínimos Cuadrados Generalizados Factibles (FGLS) constan en la @tbl-regression-output:


| Regresor | Efectos Fijos (FE) | Efectos Aleatorios (RE) | FGLS Robusto (AR1) |
| :--- | :---: | :---: | :---: |
| **`log_PF`** | $2.202^{***}$ | $2.129^{***}$ | $1.406^{***}$ |
| | $(0.354)$ | $(0.345)$ | $(0.298)$ |
| **`log_IE`** | $0.158$ | $0.050$ | $-0.504^{***}$ |
| | $(0.170)$ | $(0.159)$ | $(0.160)$ |
| **`log_AN`** | $-0.534^{***}$ | $-0.520^{***}$ | $-0.245^{**}$ |
| | $(0.089)$ | $(0.088)$ | $(0.123)$ |
| **`log_RI`** | $0.197^{***}$ | $0.184^{**}$ | $-0.054$ |
| | $(0.073)$ | $(0.073)$ | $(0.090)$ |
| **Constante** | $-3.418^{***}$ | $-2.883^{**}$ | $0.539$ |
| | $(1.172)$ | $(1.136)$ | $(1.084)$ |
| **Observaciones** | 230 | 230 | 230 |
| **Países** | 10 | 10 | 10 |
| **R² (within)** | 0.266 | 0.265 | - |
| **Estadístico** | $F(4, 216) = 19.58^{***}$ | $\chi^2(4) = 75.00^{***}$ | $\chi^2(4) = 61.49^{***}$ |

: Resultados Comparativos de Estimación de Datos de Panel Global {#tbl-regression-output}

\begin{tablenotes}Significancia estadística: *** $p < 0.01$, ** $p < 0.05$, * $p < 0.1$. Errores estándar entre paréntesis.\end{tablenotes}

### Estimaciones por Subgrupos

La presencia de autocorrelación residual exige una corrección autorregresiva. La @tbl-xtregar expone la estimación de efectos fijos con perturbaciones AR(1) (estimador `xtregar`):

| Regresor | xtregar Global | xtregar Hidrocarburos | xtregar Minero-Agropecuario |
| :--- | :---: | :---: | :---: |
| **`log_PF`** | $1.145^{***}$ | $0.828$ | $1.521^{***}$ |
| | $(0.382)$ | $(0.710)$ | $(0.442)$ |
| **`log_IE`** | $0.006$ | $-0.087$ | $0.874^{*}$ |
| | $(0.252)$ | $(0.263)$ | $(0.512)$ |
| **`log_AN`** | $-0.524^{***}$ | $-1.035^{***}$ | $-0.199$ |
| | $(0.161)$ | $(0.239)$ | $(0.194)$ |
| **`log_RI`** | $-0.066$ | $-0.105$ | $-0.033$ |
| | $(0.089)$ | $(0.112)$ | $(0.130)$ |
| **Constante** | $0.629$ | $4.084^{***}$ | $-4.931^{***}$ |
| | $(0.469)$ | $(0.910)$ | $(0.769)$ |
| **Observaciones** | 220 | 88 | 132 |
| **Países** | 10 | 4 | 6 |
| **rho AR(1)** | 0.693 | 0.583 | 0.699 |

: Estimaciones de Efectos Fijos con Perturbaciones AR(1) (xtregar) {#tbl-xtregar}

La prueba de Hausman robusta (@hausman1978specification) identifica el estimador consistente en cada caso. El modelo global no rechaza la hipótesis nula ($\chi^2(4) = 7.38$, $p = 0.1172$). Este resultado valida el estimador de efectos aleatorios (RE). Los subgrupos de Hidrocarburos ($\chi^2(3) = 12.27$, $p = 0.0065$) y Minero-Agropecuario ($\chi^2(4) = 23.84$, $p = 0.0001$) rechazan la hipótesis nula al 1%. Los efectos fijos (FE) son el estimador consistente para estas particiones.

La presencia de autocorrelación serial (prueba de Wooldridge: $F(1, 9) = 137.88$, $p < 0.0001$) y heterocedasticidad grupal (prueba de Wald: $\chi^2(10) = 673.44$, $p < 0.0001$) invalida la eficiencia de los estimadores estándar. Los Mínimos Cuadrados Generalizados Factibles (FGLS) corrigen estas deficiencias. La @tbl-regression-groups detalla las estimaciones con estructura autorregresiva común AR(1) y varianzas heterocedásticas interindividuales:


| Regresor | FGLS Global | FGLS Hidrocarburos | FGLS Minero-Agropecuario |
| :--- | :---: | :---: | :---: |
| **log (Ingresos Impositivos)** | $1.406^{***}$ | $1.879^{***}$ | $1.193^{***}$ |
| | $(0.298)$ | $(0.548)$ | $(0.338)$ |
| **log (Inversión Extranjera)** | $-0.504^{***}$ | $-0.228$ | $-0.223$ |
| | $(0.160)$ | $(0.190)$ | $(0.207)$ |
| **log (Crédito Privado)** | $-0.245^{**}$ | $-0.969^{***}$ | $-0.016$ |
| | $(0.123)$ | $(0.164)$ | $(0.139)$ |
| **log (Reservas Internacionales)** | $-0.054$ | $-0.080$ | $0.050$ |
| | $(0.090)$ | $(0.094)$ | $(0.122)$ |
| **Constante** | $0.539$ | $1.355$ | $-1.274$ |
| | $(1.084)$ | $(1.531)$ | $(1.274)$ |
| **Observaciones** | 230 | 92 | 138 |
| **Países** | 10 | 4 | 6 |
| **Wald $\chi^2$** | $\chi^2(4) = 61.49^{***}$ | $\chi^2(4) = 52.99^{***}$ | $\chi^2(4) = 20.16^{***}$ |

: Resultados Comparativos de Mínimos Cuadrados Generalizados Factibles (FGLS) (Variable dependiente: `log_VE`) {#tbl-regression-groups}

Nota: Significancia estadística: \*\*\* $p < 0.01$, \*\* $p < 0.05$, \* $p < 0.1$. Errores estándar entre paréntesis.

### Análisis de Elasticidades

Los ingresos impositivos (`log_PF`) incrementan la dependencia de rentas extractivas de manera generalizada y robusta, mostrando una magnitud superior en el subgrupo de Hidrocarburos ($b = 1.88$) frente al Minero-Agropecuario ($b = 1.19$). Este hallazgo expone la vulnerabilidad y rigidez fiscal de las finanzas públicas ante shocks de commodities, un comportamiento coincidente con los postulados de @cepal_fiscal2023 sobre la subordinación de la estructura tributaria y el impacto fiscal de las actividades extractivas en América Latina. Por su parte, el desarrollo del crédito privado (`log_AN`) actúa como un mecanismo atenuador de la dependencia exclusivamente en el grupo de Hidrocarburos ($b = -0.97$, $p < 0.01$), lo cual concuerda con @cepal_bonanza2021 al señalar que la profundización financiera local y la capacidad de ahorro doméstico son canales indispensables para canalizar las rentas de recursos hacia actividades productivas diversificadas.

Por otro lado, la inversión extranjera directa (`log_IE`) reduce la dependencia solo a nivel global ($b = -0.50$), perdiendo significancia estadística en las estimaciones por subgrupos. Esta divergencia sugiere que el impacto del capital externo está condicionado por su destino sectorial, en concordancia con @goda2021, quienes señalan que la IED primario-exportadora tiende a exacerbar la especialización extractiva y la desindustrialización. Finalmente, la acumulación de reservas internacionales (`log_RI`) carece de significancia estadística bajo los estimadores FGLS globales y sectoriales, lo que respalda el análisis de @cepal_gobernanza2024 al evidenciar que la liquidez externa opera como un mecanismo de estabilización financiera de corto plazo ante la volatilidad de precios, pero es insuficiente para alterar la vulnerabilidad estructural.
